【裁判字號】    99,簡上,111
【裁判日期】    990811
【裁判案由】    清償借款等
【裁判全文】
臺灣板橋地方法院民事判決             99年度簡上字第111號
上  訴  人  乙○○
訴訟代理人  郭盈蘭律師
被上訴人    甲○○
上列當事人間請求清償借款等事件，上訴人對於中華民國99年3
月23日臺灣板橋地方法院板橋簡易庭98年度板簡字第2299號第一
審判決提起上訴，經本院於99年7月28日言詞辯論終結，判決如
下：
    主      文
原判決關於命上訴人給付超過壹拾壹萬元及其利息部分，及該部
分假執行之宣告，暨訴訟費用之裁判（確定部分除外）均廢棄。
上開廢棄部分，被上訴人在第一審之訴駁回。
其餘上訴駁回。
第一審訴訟費用（確定部分除外）、第二審訴訟費用由上訴人負
擔百分之七十三，餘由被上訴人負擔。
    事實及理由
一、本件被上訴人起訴主張：上訴人簽發如附表一所示金額新臺
    幣（下同）25萬元及20萬元之支票、如附表二所示金額15萬
    元之本票各乙紙作為擔保向被上訴人借款，同時約定以支票
    發票日及本票到期日為借款清償日期，嗣系爭支票票據提示
    日屆期提示，竟遭存款不足及拒絕往來戶退票，上訴人所簽
    發之本票亦不獲兌現付款，嗣僅部分獲清償19萬元，尚餘41
    萬元未受清償等情，爰依票據之法律關係提起本件訴訟，請
    求判決上訴人應給付被上訴人410,000 元及自民國96年6 月
    7 日起至清償日止，按週年利率5%計算之利息。
二、上訴人則以：
  (一)如附表一所示2紙支票係第三人徐美玲所盜蓋上訴人印章所
    簽發的，上訴人並未簽發系爭支票向被上訴人借款。上訴人
    與第三人陳莉琇（原名陳徐美玲，離婚後撤冠夫姓為徐美玲
    ）係朋友關係，徐美玲趁機盜取上訴人之身分證明文件、印
    章，未經上訴人之同意，分別於93年5月、94年8月、95年1
    月及95年5月間，冒領上訴人於花蓮區中小企業銀行所開立
    帳號：00000000000支票4本，並簽發支票，以陳莉琇名義背
    書交付支票予他人，向他人調取現款花用。嗣95年底，被上
    訴人持退票支票（支票上有陳莉琇背書）向上訴人追索時，
    上訴人始知支票遭徐美玲冒領，未經上訴人之同意向被上訴
    人借款之情事，甚至有地下錢莊及黑道人士持退票支票向上
    訴人討債恐嚇，讓上訴人心生恐懼，為此對之提出偽造有價
    證券及詐欺之告訴。詎徐美玲早已於96年底因畏罪不告而別
    ，令上訴人遍尋不著，向警方報案，卻查無陳莉琇之人。97
    年2月間，上訴人因地下錢莊及黑道人士陸續持退票支票向
    上訴人討債恐嚇，心生恐懼及煩憂導致腦腔出向在林口長庚
    醫院住院治療，於住院期間接獲租屋處管理員電話通知繳交
    管理費、電費等，上訴人猜測陳莉琇潛回租屋處居住，因而
    報警處理後查獲陳莉琇，經警詢問始知陳莉琇之姓名為「陳
    徐美玲」（現已撤冠夫姓為徐美玲），且目前徐美玲另案通
    緝中。被上訴人於提起本件訴訟前，曾向台灣板橋地方法院
    檢察署提起刑事詐欺告訴，於警訊及偵查中均自承：伊與徐
    美玲相識10多年，因為雙方係朋友關係，所以借款給徐美玲
    ，徐美玲在借款後有陸續還款，大概有還了40多萬，僅剩41
    萬元尚未償還等語（詳見98年度偵字第2908號偵查卷），足
    證向被上訴人借款者為徐美玲，上訴人並無簽發支票或本票
    向被上訴人借款之行為，上訴人自無須負清償借款之責任。
  (二)被上訴人係以惡意或有重大過失取得票據，上訴人不負給付
    票款責任。被上訴人持有系爭支票既係從無權處分人之手即
    徐美玲受讓，由徐美玲背書受讓該票據，於取得時明知或可
    得而知轉讓該票據之人徐美玲，就該票據無權處分，而仍以
    惡意或有重大過失取得票據者，故依票據法第14條第1 項之
    規定自不得享有票據上之權利，上訴人自不須負給付票款之
    責任。
  (三)被上訴人係以不相當之對價取得票據，不得享有優於其前手
    徐美玲之權利，上訴人不須負給付票款之責任。本件上訴人
    所持有系爭支票2 張及本票1 張，支票2 張票面金額分別25
    萬元及20萬元，本票面額15萬元，然其係以不相當之對價，
    取得系爭支票及本票，且金額與票據簽發日期均不相符，依
    票據法第14條第2 項，被上訴人自不得享有優於前手之權利
    。所謂不得享有優於其前手之權利，係指前手之權利如有瑕
    疵（附有人的抗辯），則取得人即應繼受其瑕疵（附有人的
    抗辯），人的抗辯並不中斷，如前手無權利時，則取得人並
    不能取得權利而言。系爭支票既係第三人徐美玲所偽造，就
    該票據無權處分，被上訴人由前手徐美玲背書受讓該票據，
    因前手徐美玲為無權利人，則被上訴人並不能取得該票據之
    權利。
  (四)被上訴人所持有如附表一、二所示2 張支票及1 張本票，均
    已逾票據之行使權利期間，其票據上之權利因時效而消滅。
    原告所持有如附表一所示支票，其發票日期分別為95年6 月
    5 日及95年6 月27日，迄今已逾3 年，依票據法第22條第2
    項之規定，被上訴人所持有系爭2張支票，均已逾1年之行使
    權利期間，其票據上之權利因時效而消滅。被上訴人持有如
    附表二所示本票，其到期日為95年9 月30日，被上訴人遲至
    98年11月5 日言詞辯論時始變更主張請求票款，已逾3 年行
    使權利期間，其票據上之權利因時效而消滅。縱認系爭本票
    未逾時效，上訴人亦已清償。系爭本票票面金額為15萬元，
    惟上訴人除已自行匯款55000元予被上訴人外，另外由上訴
    人出資135000元陸續交予徐美玲代為匯款清償被上訴人，共
    計已清償19萬元，顯已超過上開本票票面金額，被上訴人亦
    自承上訴人已給付19萬元，系爭本票之票據債務已因清償而
    消滅，被上訴人自不得再向上訴人追索。
  (五)聲明求為判決駁回被上訴人之訴。
三、原審判命上訴人應給付被上訴人如附表二所示本票票面金額
    15萬元，及自到期日後即96年6 月7 日起至清償日止，按週
    年利率5%計算之利息，被上訴人其餘之訴駁回。被上訴人對
    於原審判決不利部分（即被上訴人請求上訴人給付如附表一
    所示支票票款及利息），未據上訴，此部分業已確定。上訴
    人不服原審不利之部分提起上訴，請求：(一)原判決不利於上
    訴人之部分廢棄。(二)上開廢棄部分，被上訴人在第一審之訴
    駁回。被上訴人則請求駁回上訴人之上訴。
四、本院得心證之理由：
  (一)被上訴人主張上訴人簽發如附表一所示金額25萬元及20萬元
    之支票、如附表二所示金額15萬元之本票各乙紙作為擔保向
    被上訴人借款，同時約定以支票發票日及本票到期日為借款
    清償日期，嗣經屆期提示均不獲兌現之事實，業據被上訴人
    於原審提出如附表一、二所示之支票、本票及退票理由單影
    本等件為證（見本院98年度司促字第26981號卷第4、5頁參
    照），上訴人則抗辯如附表一所示支票係第三人徐美玲盜蓋
    其印章所簽發，伊並未向被上訴人借款；至於附表二所示本
    票，雖係伊所簽發，但已清償19萬元予被上訴人，故系爭本
    票債務已因清償而消滅云云。原審認定被上訴人對於上訴人
    就如附表一所示支票之票據請求權，已因罹於時效而消滅等
    情，因而為被上訴人敗訴之判決，惟未據被上訴人上訴，已
    告確定，本院僅就被上訴人請求上訴人給付如附表二所示本
    票債務及自本票到期日後即96年6月7日起至清償日止，按週
    年利率5%計算之利息部分，斟酌認定。
  (二)按票據上之權利，對本票發票人，自到期日起算，三年間不
    行使，因時效而消滅。又消滅時效，因起訴而中斷，依督促
    程序，聲請支付命令，與起訴有同一之效力。票據法第22條
    第1 項及民法第129 條第1 項第3 款及第2 項第1 款分別定
    有明文。如附表二所示系爭本票之到期日為95年9 月30日（
    見原審上開支付命令卷第4 頁本票影本參照），而被上訴人
    於98年6 月24日檢附系爭本票影本，依督促程序聲請本院對
    於上訴人及第三人徐美玲核發支付命令（見原審上開支付命
    令聲請狀本院收文章戳），同時於聲請意旨載明：「請求標
    的  請求給付借款及清償票款…」等語，尚未逾3 年之時效
    ，上訴人抗辯被上訴人於98年11月5 日始於開庭時變更訴訟
    標的法律關係為請求票款，已逾3年時效云云，無堪憑採。
  (三)本件被上訴人主張因上訴人簽發如附表所示支票及本票作為
    擔保向伊借款之事實，上訴人雖自認簽發本票，惟抗辯並未
    向被上訴人借款，係第三人徐美玲盜用其印章簽發支票云云
    。本院審酌被上訴人有關借款款項，係自93年12月7日起至
    95年3月30日止，分次陸續匯款至上訴人設於新竹國際商業
    銀行光復分行、淡水第一信用合作社石門分社及花蓮區中小
    企業銀行蘆洲分行之帳戶內，業據被上訴人於台灣板橋地方
    法院檢察署97年度他字第2616號檢察官偵查時提出匯款明細
    表、匯款申請書影本等件為證，並經本院依職權調閱台灣板
    橋地方法院檢察署98年度偵字第2908號（含97年度他字第26
    16號）偵查卷核對無誤。又第三人徐美玲亦於97年9月8日上
    開偵查案件檢察官偵訊時經隔離訊問時陳稱：「（你有無從
    92年開始就以你要承包工程就跟甲○○借款？）有，我從92
    年至93年之間，我跟甲○○（即被上訴人）陸續借了快九十
    萬元，剛開始甲○○是在新竹及石門鄉○○路給我現金，有
    時候是用匯款，我都會開支票給甲○○作為擔保，開支票的
    部分我都是用乙○○的名義開的」、「（為何借款？）因為
    乙○○（即上訴人）包工程需要資金周轉，作為買五金及發
    員工的薪水、繳貸款之用，是乙○○叫我跟甲○○借錢，我
    跟甲○○借的每一筆錢都是乙○○要借的」、「（支票是何
    人開的？）是乙○○叫我開的」、「（提示如附表一支票影
    本，何時地交付給甲○○？為何交付？）印章是我拿乙○○
    的印章來蓋的，是乙○○本人要我開給甲○○，因為當時沒
    有錢，開給甲○○押著」、「（你與甲○○借錢時，乙○○
    有無在場？）有時候在場，而且借款時有時是乙○○打電話
    給甲○○說要借款」、「（乙○○對於你拿他的支票來開票
    ，押給甲○○，乙○○本人是否知情？）他都知情，我開的
    乙○○支票，都是乙○○授權的，而且有一次在松江路貨櫃
    屋時，乙○○還開了本票給甲○○，要求暫緩還款」等語，
    亦核與被上訴人於上開檢察官隔離偵訊有關借款情節相符，
    上訴人雖否認向被上訴人借款，及並未授權第三人徐美玲簽
    發支票之事實，惟上訴人已自認簽發如附表二所示本票予被
    上訴人，並於上開偵查案件檢察官偵訊時自承：「當時甲○
    ○來我的工地找我，就要我簽收據，但我沒有跟甲○○借過
    錢，結果我還是簽了收據及本票」等語，上訴人若未向被上
    訴人借款，何以被上訴人所借款項均匯入上訴人於金融機構
    之帳戶內？且上訴人關於其銀行帳戶在1年多時間內陸續有
    被上訴人匯入款項，實難諉為不知並辯稱與其無關云云，何
    況事後在被上訴人前往上訴人工地要求其簽發收據及本票時
    ，上訴人亦同意簽立等情，益徵上訴人確係委由第三人徐美
    玲向被上訴人借款應堪認定，上訴人否認向被上訴人借款，
    並非可採。又當事人主張有利於己之事實，就其事實有舉證
    之責任，又私人之印章，由自己使用為常態，被人盜用為變
    態，主張變態事實之當事人，自應就此印章被盜用之事實負
    舉證之責任。上訴人另抗辯如附表一所示支票係遭第三人徐
    美玲盜蓋印章而為簽發云云，揆諸上開說明，自應由上訴人
    就系爭支票係遭第三人徐美玲未得其授權而盜蓋印章簽發之
    事實負舉證責任，惟上訴人就此事實未舉證以實其說，自應
    為不利於上訴人之認定，且上訴人確實委由第三人徐美玲向
    被上訴人借款，已如前述，其授權第三人簽發如附表所示票
    據予被上訴人作為借款擔保，亦與常情相符，故上訴人抗辯
    支票係遭盜印云云，無堪憑信。
  (四)按對於一人負擔數宗債務，而其給付之種類相同者，如清償
    人所提出之給付，不足清償全部債額時，由清償人於清償時
    ，指定其應抵充之債務。如未為指定，則債務已屆清償期者
    ，儘先抵充，債務均已屆清償期者，以債務之擔保最少者，
    儘先抵充，擔保相等者，以債務人因清償而獲益最多者，儘
    先抵充，獲益相等者，以先到期之債務，儘先抵充，如獲益
    及清償期均相等者，各按比例，抵充其一部，此觀諸民法第
    321 條、第322 條第1 款、第2 款及第3 款規定甚明。本件
    兩造對系爭附表一、二所示票款債務業已清償19萬元之事實
    不爭執，被上訴人並於對上訴人及第三人徐美玲聲請支付命
    令之聲請狀上記載「曾償還壹拾玖萬元」等語，亦經被上訴
    人於本院99年7 月28日言詞辯論時陳稱該清償之19萬元，其
    中15萬元係第三人徐美玲匯給被上訴人，其餘4 萬元則係上
    訴人於96年間匯款予被上訴人；另外上訴人所稱於95年12月
    13日匯款15000 元予上訴人部分，則與本件三筆票據及借款
    債務無涉，且上訴人及第三人徐美玲於匯款清償時並未指明
    欲清償何筆票款債務等語，顯與上訴人訴訟代理人當庭所主
    張其中55000 元係上訴人匯予被上訴人，另外135000元則由
    上訴人出資委由第三人徐美玲匯予被上訴人，均係為清償如
    附表二所示本票債務等情不符，而附表二所示本票金額僅為
    15萬元，該19萬元之清償超逾本票金額甚多，顯非專用以清
    償如附表二所示本票債務甚明；且上訴人訴訟代理人於本院
    99年6 月14日行準備程序時陳明簽發系爭本票後，曾多次以
    匯款之方式，清償該本票債務，分別於96年7 月31日匯款1
    萬元、96年9 月28日匯款1 萬元、96年10月26日匯款1萬 元
    、96年11月29日匯款5,000 元及96年12月28日匯款5,000 元
    予被上訴人帳戶，共計40,000元等語，並提出被上訴人亦不
    爭執之彰化商業銀行匯款回條聯影本3 紙及郵政國內匯款執
    據影本2 紙為證，核與上訴人於前案檢察官97年9 月8 日偵
    訊時所稱：「（提示告訴人郵局帳戶影本，你沒有借錢為何
    會有你的名字？）我是匯有幾筆沒有錯，我從96年間匯了幾
    筆而已…」等語，並當庭提出與上訴人訴訟代理人於本院行
    準備程序時所提出之上開匯款資料（見前偵查卷第78頁、第
    94頁至第98頁參照）等情節相符，上訴人前於檢察官偵訊時
    供稱其係自96年始行匯款，足見95年12月13日所匯款項，應
    係第三人徐美玲所匯，而與上訴人嗣後所為清償無關，顯見
    被上訴人主張如附表一、二所示票款債務，業經第三人徐美
    玲匯款15萬元，及上訴人自96年7 月31日起匯款4萬 元而為
    清償之事實為真。至於上訴人另抗辯於95年12月13 日 亦匯
    款15000 元予被上訴人以清償本票債務云云，業據被上訴人
    否認在卷，並陳明與
    本件票款債務無涉，本院認上訴人所辯此情節，核與其先前
    於檢察官偵訊時及本院行準備程序時所述不符，復未舉證證
    明確為清償本件票款及借款債務而為匯款之事實，所辯自無
    堪憑信。依上所述，被上訴人主張關於系爭如附表一、二所
    示票款及借款債務，上訴人及第三人徐美玲已清償19萬元部
    分，上訴人對於被上訴人負擔數宗債務，上訴人並未舉證證
    明於清償時已指定抵充如附表二所示系爭本票債務，關於上
    訴人於96年7月31日起陸續匯款共計4萬元，及由第三人徐美
    玲於95年之前匯款15萬元予被上訴人，依民法第322條之規
    定予以抵充如下：由上訴人委由第三人徐美玲匯款清償15
    萬元部分，其於清償時如附表一編號1面額25萬元之支票債
    務尚未到期，而如附表一編號2面額20萬元之支票債務及如
    附表二面額15萬元之本票債務則均屆清償期，因清償15 萬
    元不足清償全部債額，亦無指定抵充債務之情形，故應以先
    到期之債務即如附表一編號2所示支票債務儘先抵充。上
    訴人自96年7月31日起至同年12月28日止匯款4萬元清償部分
    ，此時如附表一、二所示支票及本票債務均已屆清償期，依
    民法第322條第2款之規定，應以債務人因清償而獲益最多者
    ，儘先抵充，因如附表一所示編號2面額20萬元之支票（前
    已抵充15萬元票款，僅餘5萬元票款債務），於上訴人再
    清償4萬元當時既已處於罹於時效之狀態，且上訴人於本件
    亦為時效之抗辯而得拒絕給付，故客觀上以先清償抵充如附
    表二所示本票之債務而得消滅最多債務，對於上訴人獲益最
    多；至於如附表一編號1支票債務及如附表二本票債務部分
    ，亦應以先到期之債務即如附表二之本票票款債務，儘先抵
    充，故依上開法定抵充順序之規定，上訴人抗辯已清償4萬
    元，應儘先抵充如附表二所示本票票款債務，應堪採信，逾
    此金額之清償，洵非可採。
  (五)次按本票之發票人所負責任與匯票承兌人同，而匯票付款人
    於承兌後負付款責任，票據法第121條、第52條第1項分別定
    有明文；而執票人向本票債務人行使追索權時，得請求自到
    期日起之利息，如無約定利率者，依年利6釐計算，票據法
    第124條準用第97條第1項第2款定有明文。本件上訴人簽發
    系爭本票，自應依本票文義負付款責任。依前所述，上訴人
    自96年7月31日起總計陸續匯款4萬元予被上訴人，依法應儘
    先抵充系爭本票債務，上訴人系爭本票債務於此清償範圍內
    應已消滅。被上訴人本於票據之法律關係，請求上訴人給付
    本件票款，於110,000元（15,000－40,000＝110,000），及
    自到期日後即96年6月7日起至清償日止，按週年利率5%計算
    之利息範圍內，應屬有據，逾此部分尚不足取。至其餘清償
    15萬元部分，則已抵充當時尚未罹於時效消滅之附表一編號
    2之支票票款債務，上訴人抗辯應行抵充如附表二系爭本票
    債務，尚屬無據。
五、綜上所述，被上訴人本於票據法律關係，請求上訴人給付票
    款110,000元，及自96年6月7日起至清償日止，按週年利率
    5% 計算之利息，為有理由，應予准許。逾此所為請求，為
    無理由，應予駁回。又上開准許部分因係適用簡易程序所為
    被告敗訴之判決，依民事訴訟法第389條第1項第3款規定，
    應依職權宣告假執行。原審就超過上開應准許部分，為上訴
    人敗訴之判決及假執行之宣告，自有未洽。上訴意旨就此部
    分指摘原判決不當，求予廢棄改判，為有理由。至於上開應
    准許部分，原審判命上訴人給付，並依職權為假執行之宣告
    ，核無違誤，上訴意旨，就此部分，仍執陳詞，指摘原判決
    不當，求予廢棄，為無理由，應駁回其上訴。
六、本件事證已臻明確，兩造其餘主張及攻擊防禦方法與證據，
    經本院斟酌後，與本件判決結果已不生影響，故不一一論列
    ，附此敘明。
七、據上論結：本件上訴為一部有理由，一部無理由，依民事訴
    訟法第436 條之1 第3 項、第450 條、第449 條第1 項、第
    79條 ，判決如主文。
中    華    民    國    99    年    8    月     11    日
                  民事第三庭    審判長法  官  朱耀平
                                      法  官  邱靜琪
                                      法  官  張紫能
以上正本證明與原本無異
本判決不得上訴。
中    華    民    國    99    年    8    月     11    日
                            書記官  蔡佳容
附表一：
 ┌──┬────┬────┬────┬────────┐
 │編號│ 發票日 │金    額│票    號│  付    款   人 │
 ├──┼────┼────┼────┼────────┤
 │ 1  │96.06.05│250000元│HA576812│花蓮區中小企業銀│
 │    │        │        │  8     │行蘆洲分行      │
 ├──┼────┼────┼────┼────────┤
 │ 2  │95.06.27│200000元│HA576812│花蓮區中小企業銀│
 │    │        │        │  6     │行蘆洲分行      │
 └──┴────┴────┴────┴────────┘
附表二：
 ┌──┬────┬────┬────┬───┬────┐
 │編號│ 發票日 │面    額│發 票 人│受款人│ 到期日 │
 ├──┼────┼────┼────┼───┼────┤
 │ 1  │95.09.11│150000元│乙○○  │未  載│95.09.30│
 │    │        │        │        │      │        │
 │    │        │        │        │      │        │
 └──┴────┴────┴────┴───┴────┘

司法院資訊處製作；財團法人民間司法改革基金會備份。
